最高法院刑事判決　　　　　　九十六年度台上字第四九六一號
上　訴　人　甲○○
　　　　　　乙○○
上列上訴人等因違反藥事法案件，不服福建高等法院金門分院中
華民國九十三年七月八日第二審判決（九十二年度上訴字第三七
號，起訴案號：福建金門地方法院檢察署九十一年度偵字第三一
五號），提起上訴，本院判決如下：
    主  文
原判決關於甲○○、乙○○部分撤銷，發回福建高等法院金門分
院。
    理  由
本件原判決認定：上訴人甲○○原任職正揚製藥股份有限公司（
下稱正揚公司），離職後明知「龜鹿補腎丸」係正揚公司生產製
造，已向行政院衛生署合法取得衛署成製字第００三三０九號藥
品許可證，竟自民國九十一年二月起僱用上訴人乙○○，共同基
於製造偽藥之概括犯意，在台南、高雄等地，熬煉含有「龜板、
鹿角、山東阿膠」等數十種中藥材成分之龜鹿二仙膠，並以該藥
係補中聖藥等之廣告宣傳，以每台斤新台幣（下同）八千元之價
格，販售予台南、高雄等地不特定之民眾。繼而自同年四月十七
日起至金門地區，以相同方式製造前述藥品，並繼續僱用乙○○
負責運送器具、藥材、成品及半成品，僱用不知情之鄭憲鴻、吳
德祥（以上二人均經原審判決無罪確定）分別控制爐火、水量，
將各式中藥材熬煮成中藥原汁，及將中藥原汁倒入鼎中熬煉成膏
狀，冷卻後再切割分裝，並將龜鹿二仙膠加熱燃燒成為液狀，加
入米酒泡製成龜鹿二仙膠藥酒。復偽造上開正揚公司取得之衛署
成製第００三三０九號藥品許可證及正「陽」製藥股份有限公司
名義之標籤，並將該標籤粘貼於龜鹿二仙膠包裝盒及藥酒酒瓶上
而行使之，足以生損害於正揚公司。其中龜鹿二仙膠以每台斤八
千元之價格出售予金門地區不特定人，藥酒則提供民眾試喝。嗣
於同年月二十七日下午一時三十分左右，在金門縣金寧鄉籃球場
為警查獲，當場扣得不銹鋼桶一個、蒸桶一個、爐腳架三個、鍋
子三個、茶桶一個、鏟子二隻及其他如原判決所載之物品，並於
金門縣金湖鎮○○路三巷十號租屋處及二三六─ＧＮ營業大貨車
上，扣得雙管雙環快速爐具三具、偽藥「龜鹿二仙膠」二十五盒
、不銹鋼桶四個及其他如原判決所載之物品。乙○○另承上開概
括犯意，復未經許可而於九十二年十月三十一日，在台北市中山
區○○○○街一四五巷巷口，再次以瓦斯鋼瓶、不鏽鋼桶現場煎
煮製造前述偽藥時，為台北市中山區衛生所會同警方當場查獲，
並扣得偽藥「龜鹿二仙膠」三盒等情。因而撤銷第一審關於諭知
上訴人甲○○有罪、乙○○無罪部分之判決，改判論甲○○、乙
○○（下稱上訴人等二人）以共同連續製造偽藥罪，甲○○處有
期徒刑拾月；乙○○處有期徒刑伍月，並分別為相關從刑之宣告
。固非無見。
惟按：(一)、刑事訴訟法第九十五條第一款規定：「訊問被告，應
先告知犯罪嫌疑及所犯所有罪名。罪名經告知後，認為應變更者
，應再告知。」此乃被告在刑事訴訟法上應受告知之權利，為行
使防禦權之前提。其所謂「犯罪嫌疑及所犯罪名」，除起訴書所
記載之犯罪事實及所犯法條外，自包括依刑事訴訟法第二百六十
七條規定起訴效力所擴張之犯罪事實及罪名，暨依同法第三百條
規定變更法條後之新罪名。法院就此等新增或變更之罪名，均應
於其認為有新增或變更之情形時，隨時，但至遲於審判期日踐行
上開告知之程序，使被告知悉而充分行使其防禦權，始能避免突
襲性裁判，而確保其權益；否則，如僅就原起訴之犯罪事實及罪
名調查，而於辯論終結後，擅自擴及起訴書所記載者以外之犯罪
事實或變更起訴所引應適用之法條而為判決，就此等未經告知之
犯罪事實及新罪名而言，無異剝奪被告所應享有之辨明罪嫌及辯
論之權利，所踐行之訴訟程序，即難謂於法無違。本件起訴書及
第一審判決均未論及上訴人等二人犯有行使偽造私文書罪名，原
判決認其二人牽連觸犯刑法第二百十六條、第二百十條之行使偽
造私文書罪（為起訴效力所及，而併予論究），然原審於歷次準
備程序及審判期日，均未依前揭規定踐行告知上開新增罪名之程
序，有原審準備程序及審判筆錄可稽，其對於訴訟程序之踐行，
自屬於法有違。(二)、修正前刑法連續犯之所謂出於概括犯意，必
須其多次犯罪行為自始均在一個預定犯罪計畫以內，出於主觀上
始終同一犯意之進行，始足當之。本件關於上訴人乙○○於九十
二年十月三十一日，在台北市中山區○○○○街一四五巷巷口，
製造偽藥經當場查獲部分，係經由檢察官移送原審併案審理（下
稱移送併辦部分），原判決雖於理由內說明：乙○○多次製造偽
藥，「『時間緊接』，犯罪構成要件相同，顯是基於概括犯意所
為，應依（修正前）刑法第五十六條連續犯之規定，論以一罪」
，及移送併辦部分「與起訴部分有連續犯之裁判上一罪關係，本
院（指原審）亦得一併審理」等旨（見原判決第九頁末三行、第
十頁第六至八行）。然依原判決認定：上訴人乙○○係於九十一
年二月至四月間受僱於甲○○製造偽藥，迄九十一年四月二十七
日，經警在金門縣金寧鄉籃球場查獲（即原起訴部分），嗣於九
十二年十月三十一日，始又單獨實施製造偽藥犯行，再次被查獲
（即移送併辦部分）等情。倘若不虛，本件原起訴部分及移送併
辦部分，上訴人乙○○之犯罪態樣不盡相同（一為受僱而與甲○
○共同犯罪、一為自己單獨犯罪），犯罪時間亦已相隔逾一年六
月，是否係自始均在其一個預定犯罪計畫以內，而出於主觀上始
終同一犯意之進行？尚非全無疑義。原判決未詳加究明，遽以其
「時間緊接」，資為論以連續犯之基礎，理由之論述核與事實之
認定不相適合，難謂於法無違。(三)、判決所載之事實及理由相互
牴觸，或其宣示之主文與所載之事實及理由不相一致者，均屬判
決理由矛盾之違背法令。依原判決認定之事實，本件扣案之偽藥
「龜鹿二仙膠」二十八盒，其中三盒係上訴人乙○○單獨犯罪，
經台北市中山區衛生所會同警方當場查獲者，應與上訴人甲○○
之犯罪無關。原判決於主文欄關於甲○○之主刑項下，扣除該三
盒，而僅諭知「龜鹿二仙膠」二十五盒沒收（見原判決第二頁，
主文第二項第五行）固無不合；然其於理由內竟又說明「龜鹿二
仙膠」二十八盒，係甲○○所有，應宣告沒收等語（見原判決第
十一頁，理由四第四至五行及第十至十一行），已有齟齬。又原
判決於理由內說明上訴人等二人就本件犯行有犯意聯絡及行為分
擔，均為共同正犯（見原判決第九頁倒數第三至二行），然依其
事實之認定，關於移送併辦部分係上訴人乙○○單獨所犯，是此
部分其併論上訴人等二人為共同正犯，亦有判決理由矛盾之違誤
。(四)、依藥事法查獲供製造、調劑偽藥之器材，不問屬於犯人與
否，均應依同法第八十八條之規定沒收之。本件關於移送併辦部
分，原判決認定：上訴人乙○○係於九十二年十月三十一日，在
台北市中山區○○○○街一四五巷巷口，正以瓦斯鋼瓶、不鏽鋼
桶現場煎煮製造偽藥時，為衛生單位及警方當場查獲等情。如果
無訛，則該瓦斯鋼瓶、不鏽鋼桶，應係依藥事法查獲，供製造偽
藥之器材，原判決未併為沒收之宣告，顯有判決不適用法則之違
法。又上訴人等二人於九十一年四月二十七日，經警查獲時，扣
得之雙管雙環快速爐三具、不銹鋼桶五個、蒸桶一個、爐腳架三
個、鏟子二隻、鍋子三個、茶桶一個等物，原判決僅就其中雙管
雙環快速爐三具、不銹鋼桶五個、蒸桶一個、爐腳架三個、鏟子
二隻，認係供製造、調劑偽藥之器材，依藥事法第八十八條規定
諭知沒收（見原判決第十一頁，理由四末三行）；而對於其餘鍋
子三個、茶桶一個是否亦係供製造、調劑偽藥之器材？何以不併
宣告沒收？則未說明認定，尚不足資為判斷其適用法律當否之依
據，併屬無可維持。以上或為上訴意旨所指摘，或為本院得依職
權調查之事項，應認原判決關於上訴人等二人部分有撤銷發回之
原因。末按原審判決後，刑法關於牽連犯、連續犯之規定業經刪
除；藥事法關於製造、販賣偽藥之相關規定，亦經修正，並均自
九十五年七月一日施行，案經發回，宜併注意及之。
據上論結，應依刑事訴訟法第三百九十七條、第四百零一條，判
決如主文。
中　　華　　民　　國　九十六　年　　九　　月　 十四 　日
                      最高法院刑事第五庭
                          審判長法官  林　增　福
                                法官  邵　燕　玲
                                法官  張　清　埤
                                法官  陳　世　雄
                                法官  蔡　國　在
      本件正本證明與原本無異
                                      書  記  官
中　　華　　民　　國　九十六　年　　九　　月　 二十 　日
                                                      Ｑ
